最　高　行　政　法　院　裁　定
　　　　　　　　　　　　　94年度裁字第01573號
抗　告　人　正大聯合會計師事務所
兼 代表 人　甲　○
上列抗告人因與相對人行政院金融監督管理委員會（承受財政部
證券暨期貨管理委員會業務）間會計師法事件，對於中華民國92
年11月19日臺北高等行政法院91年度訴字第5101號裁定提起抗告
，本院裁定如下︰
    主  文
抗告駁回。
抗告訴訟費用由抗告人負擔。
　　理  由
一、本件抗告人於原審起訴主張略謂：訴外人林寬照等8名會計
    師，原為抗告人正大聯合會計師事務所（下稱正大事務所）
    內之合夥會計師，詎渠等未經合法之退夥程序退出原事務所
    ，而不當成立大中國際聯合會計師事務所（下稱大中事務所
    ），並以杜撰之合夥人會議紀錄，向臺北市政府財政局申請
    核准備查。嗣渠等再以大中事務所名義向相對人申請核准辦
    理公開發行公司財務報告之查核簽證業務，詎相對人未審酌
    上情，僅以上開8名會計師成立之大中事務所，業向臺北市
    政府財政局申請變更登錄並經該局核准備查在案，而核准大
    中事務所之上開8名會計師辦理公開發行公司財務報告查核
    簽證業務，致渠等得以大中事務所名義搶走抗告人之客戶，
    造成抗告人每年營業額減少達新臺幣1億數千萬元。且相對
    人核准前開8名會計師以大中事務所名義辦理簽證，即係將
    抗告人大正事務所之地位讓與大中事務所。抗告人為該處分
    之相對人，亦為利害關係人，乃依法提起訴願，請求撤銷原
    處分，惟遭訴願機關以抗告人無法律上之利害關係而決定不
    受理，故提起本件行政訴訟，請求撤銷原處分與訴願決定等
    語。
二、原法院以：按「人民對於中央或地方機關之行政處分，認為
    違法或不當，致損害其權利或利益者，得依本法提起訴願。
    」「自然人、法人、非法人之團體或其他受行政處分之相對
    人及利害關係人得提起訴願。」訴願法第 1條前段、第18條
    定有明文。又行政訴訟法第4條第1項規定：「人民因中央或
    地方機關之違法行政處分，認為損害其權利或法律上之利益
    ，經依訴願法提起訴願而不服其決定者，得向高等行政法院
    提起撤銷訴訟。」是不服中央或地方機關之行政處分而循訴
    願或行政訴訟程序謀求救濟者，非專以受處分人為限，就該
    處分有利害關係之第三人亦得提起之。惟所謂利害關係乃指
    法律上之利害關係而言，不包括事實上之利害關係在內，換
    言之，第三人須因行政處分，致其權利或法律上利益受有損
    害者，始得提起訴願，並得因不服訴願決定而提起行政訴訟
    ，亦有最高行政法院75年度判字第362號判例可資參照。訴
    外人林寬照等8名會計師，以大中事務所名義向相對人申請
    核准辦理公開發行公司財務報告之查核簽證業務，相對人依
    其等申請所附文件核與會計師辦理公開發行公司財務報告查
    核簽證準則（下稱查核簽證準則）第3條規定相符，於90年7
    月24日以（90）台財證（六）第145560號函核准其等前開申
    請，則該處分之相對人應為訴外人林寬照等8人無訛。抗告
    人以渠等本為抗告人之合夥會計師，未經合法退夥程序，即
    擅自成立大中事務所，故抗告人亦應為相對人前開核准處分
    之相對人云云，顯有誤解。次查查核簽證準則係相對人依據
    證券交易法第37條第1項規定授權而訂定，其立法意旨係審
    酌為加強公司管理，促進公司財務充分公開及忠實表達，首
    須健全會計師財務之簽證，乃規定會計師查核簽證發行公司
    財務報告應經主管機關許可，俾能擇優汰劣，提高簽證品質
    ，並授權主管機關訂定許可準則以資規範。故相對人本於上
    開法律授權及立法目的，於前開查核簽證準則第3條規定，
    會計師申請核准辦理公開發行公司財務報告之查證業務者，
    應具備一定之資格及學經驗；且其事務所亦應具備一定之作
    業規範，以提高查核簽證之水準，核其規範目的，僅在於維
    護公共利益，並無保護私人利益之意圖，自難認第三人之權
    利或法律上利益，因行政處分有無違反前開規定而受有損害
    甚明。準此，被上訴人前開核准處分，乃肯認前開8名會計
    師及大中事務所具備前揭查核簽證準則第3條規定之要件，
    而核准渠等得辦理公開發行公司之財務簽證，要與渠等與抗
    告人間之合夥契約是否合法終止無涉，抗告人是否因渠等以
    大中事務所名義辦理簽證而受有營業損失，屬渠等間之民事
    損害賠償，核與相對人所為前開核准處分間，無直接因果關
    係，抗告人主張因相對人前開核准處分而受有損害云云，自
    非有據。揆諸首揭規定及判例意旨，抗告人既非前開行政處
    分之相對人，且就該處分亦無法律上之利害關係，而提起訴
    願，自非法之所許，訴願決定以抗告人非利害關係人，決定
    不予受理，即無不合。抗告人復對之提起行政訴訟，顯非合
    法等由，而依行政訴訟法第107條第1項第10款之規定，裁定
    駁回抗告人之訴。
三、原裁定經核無違誤，抗告人猶執詞主張，依司法院釋字第49
    6 號解釋所示新保護規範理論，於法規範所保護範圍者，均
    為法律上利害關係人。查核簽證準則除維護投資交易秩序之
    公共利益外，亦同時保護合法適任會計師之工作權。相對人
    之核准處分嚴重侵害抗告人之工作權及財產權，應為利害關
    係人云云。
四、本院查：查核簽證準則第 1條明定：「本準則依證券交易法
    第37條第1項之規定訂定之。」而證券交易法第37條第1項係
    規定：「會計師辦理第36條財務報告之查核簽證，應經主管
    機關之核准；其準則，由主管機關定之。」同法第36條：「
    已依本法發行有價證券之公司，應於每營業年度終了後4個
    月內公告並向主管機關申報，經會計師查核簽證、董事會通
    過及監察人承認之年度財務報告。其除經主管機關核准者外
    ，並依左列規定辦理：．．．前項公司有左列情事之一者，
    應於事實發生之日起2日內公告並向主管機關申報：．．．
    第1項之公司，應編製年報，於股東常會分送股東；其應記
    載之事項，由主管機關定之。第1項及第2項公告、申報事項
    暨前項年報，有價證券已在證券交易所上市買賣者，應以抄
    本送證券交易所及證券商同業公會；有價證券已在證券商營
    業處所買賣者，應以抄本送證券商同業公會供公眾閱覽。第
    2項第1款及第3項之股東常會，應於每營業年度終了後6個月
    內召集之。公司在重整期間，第1項所定董事會及監察人之
    職權，由重整人及重整監督人行使。」第36條之立法意旨在
    於：發行公司之財務報告為投資人投資有價證券之主要參考
    依據，須符合可靠性、公開性及時效性，使投資人瞭解公司
    之現狀與未來。第37條之立法目的則係：為加強發行公司管
    理，促進公司財務充分公開及忠實表達，首須健全會計師財
    務之簽證，強化其功能，特規定會計師查核簽證發行公司財
    務報告應經主管機關之許可，俾能擇優汰劣，提高簽證品質
    ，爰授權主管機關訂定許可準則以資規範。由規定內容及立
    法意旨觀之，前開規定並非以保障會計師工作權為目的，尚
    難認會計師之工作權在上開規定之保護規範內，抗告人主張
    並無可採，其抗告為無理由，應予駁回。又本件抗告人之訴
    既為不合法，應予駁回，則抗告人就相對人之處分有無違法
    等實體之各項主張，自無庸審究，併此指明。
五、依行政訴訟法第104條、民事訴訟法第95條、第78條、第85
    條第1項前段，裁定如主文。
中    華    民    國    94    年    8    月    11     日
                  第一庭審判長法  官　黃　綠　星
                              法  官  陳　秀　美
                              法  官　蔡　進　田
                              法  官　黃　璽　君
                              法  官　廖　宏　明
以  上  正  本  證  明  與  原  本  無  異
中    華    民    國    94    年    8    月    12     日
　　　　　　　　　　　　　　　書記官　邱　彰　德
